【裁判字號】    97,勞訴,27
【裁判日期】    970918
【裁判案由】    給付退休金等
【裁判全文】
臺灣板橋地方法院民事判決              97年度勞訴字第27號
原      告  甲○○
訴訟代理人  賴玉梅律師
            王嘉斌律師
            周福珊律師
複代理人    丙○
被      告  璟鋒紙業股份有限公司
法定代理人  丁○○
訴訟代理人  乙○○
上列當事人間請求給付退休金等事件，經本院於民國97年9 月1
日言詞辯論終結，判決如下：
    主  文
被告應給原告新臺幣玖拾萬玖仟玖佰零伍元，及自民國九十七年
三月二十一日起至清償日止，按年息百分之五計算之利息。
原告其餘之訴駁回。
訴訟費用由被告負擔五分之四，餘由原告負擔。
本判決第一項於原告以新台幣參拾萬參仟元為被告供擔保後，得
假執行；被告如以新臺幣玖拾萬玖仟玖佰零伍元為原告預供擔保
，得免為假執行。
原告其餘假執行之聲請駁回。
    事實及理由
一、原告主張：
  (一)原告自民國80年3 月27日即任職於被告公司，嗣於96年11月
    15日因肺結核至國立臺灣大學醫學院附設醫院（下稱台大）
    診治並住院，再於96年11月28日出院。因醫囑須修養二週，
    且不宜出門，故原告委託其子石昭明於96年11月28日持診斷
    證明書向公司請假。後因感身體不適，無法再從事原有工作
    ，再於96年12月15日委託其子向公司申請退休，經被告公司
    總經理口頭同意，且於96年12月27日將退休申請表交原告填
    寫，詎原告於填寫完竣交回公司後，被告公司並未置理。經
    原告向主管機關申請調解，被告公司竟稱原告未依規定請假
    ，而拒付退休金，爰本於勞動契約關係提起本訴請求被告給
    付退休金、病假半薪、特別休假補償及低報投保薪資之差額
    補償等。
  (二)茲就請求金額說明於下：
    (1)原告為38年2 月8 日生，至96年12月15日請求退休時，已
      年滿55歲，且工作滿15年，自得依勞動基準法（下稱勞基
      法）第53條第1 項第1 款請求退休。而原告到職日至勞工
      退休金條例施行日（94年7 月1 日）止，工作年資14年3
      月又4 日，依勞基法第55條第1 項計算為29個基數，且原
      告96年10月薪資為新臺幣（下同）3 萬4,025 元、同年9
      月薪資為2 萬9,16 9元、同年8 月薪資為3 萬3,309 元、
      同年7 月薪資為3 萬3,335 元、同年6 月薪資為2 萬
      8,287 元、同年5 月薪資為2 萬8,722 元，即原告退休前
      個月平均工資為3 萬1,141 元。依勞基法第55條規定，被
      告應給付原告退休金90萬3,089 元。
    (2)按勞工請假規則第4 條第2 項規定，普通傷病假1 年內未
      超過30日部分，工資折半發給，其領有勞工保險普通傷病
      給付未達工資半數者，由雇主補足。查原告自96年11月15
      日起請假至96年12月15日止，共30日，其中96年11月18日
      起至11月28日止之半薪，已由勞工保險局給付5,555 元，
      其餘18日半薪，依前開規定，應由被告給付，以日薪1,01
      0 元計，共9,090元。
    (3)特休未休部分，依勞基法施行細則第24條第3 款規定「特
      別休假因年度終結或終止契約而未休者，其應休未休日數
      ，雇主應發給工資。」。查原告於被告公司工作滿16年，
      於96年度應有特別休假20天，原告均未休，以每日1,015
      元計，共2 萬300 元，應由被告發給。
    (4)依勞工保險條例第58條規定：被保險人合於左列規定之一
      者，得請領老年給付…參加投保年資合計滿15年，年滿55
      歲退職者。原告得依同法第59條規定請領25個月老年給付
      （按退休前3 年之平均月投保薪資第19級計為3 萬6,300
      元），被告僅按第15級投保（3 萬300 元）差額15萬元，
      原告得依勞工保險條例第72條第2 項規定向被告請求。
    (5)新制勞工退休金提撥不足部分，依勞工退休金條例第14條
      第1 項規定雇主每月負擔之勞工退休金提撥率，不得低於
      6%。被告公司自94年7 月起至96年10月止，均僅按第27級
      的每月6%提撥，尚不足7,580 元。依勞工退休金條例第31
      條規定，原告得向被告請求賠償。
  (三)併為聲明：被告應給付原告109 萬59元，及自起訴狀繕本送
    達翌日（即97年3 月21日）起至清償日止，按年息5%計算之
    利息；原告願供擔保，請准宣告假執行。
二、被告抗辯：
  (一)原告確自80年3 月27日起受僱於被告公司，惟自96年11月15
    日起即未再至公司上班直到同年月28日，始由其子持診斷證
    明書向公司請假，由於原告長達19日未以任何形式向被告公
    司總經理表達請假之意，應視同無故曠職。被告公司總經理
    既無准假之權限，於96年11月28日僅能允諾轉達。嗣於96年
    11月29日董事長表示不准補假，故於96年11月29日依勞動基
    準法第12條第1 項第6 款規定終止與原告間勞動契約關係。
    即本件被告既已終止兩造間勞動契約關係，原告再於96年12
    月15日表達退休之意，於法自屬無據。至被告公司總經理請
    原告之子填寫退休申請表，僅表示其願代替原告向董事長求
    情，不得執此謂兩造間勞動契約並未終止。
  (二)另關於基本工資之計算應以底薪2 萬2,800 元計，折計結果
    ，應為1 萬7,100 元。病假部分，既未經被告同意補假，自
    不得請領半薪。特別休假部分，既係原告自己未休，而非被
    告不准假，自不得向被請求。而兩造間議定工資為月薪2 萬
    2800元，故並未高薪低報，亦無提撥不足。
  (三)併為答辯聲明：原告之訴駁回；如受不利判決願供擔保，請
    免為假執行。
三、兩造不爭執事項：
  (一)原告自80年3月27日起任職被告公司。
  (二)原告於96年11月28日委託其子石昭明持診斷證明書向被告公
    司請病假。
  (三)原告為38年2 月8 日生，其於96年12月15日委託其子石昭明
    向被告為退休意思表示時，已在被告公司工作滿15年，且逾
    55歲。嗣石昭明再於96年12月27日至公司領取退休申請表填
    寫，並於數日後交回。
  (四)被告於96年11月15日起至96年12月15日止，並未支付原告任
    何薪資。原告自96年11月15日起因患肺結核住院即未再至被
    告公司上班。
  (五)被告公司於84年間係以2 萬2,800 元為原告投保；於87年7
    月1 日改以3 萬300 元為原告投保勞工保險，有投保資料表
    一份在卷可佐（詳原證2）。
  (六)原證3 薪資表形式為真正。
  (七)原告於11月15日因肺結核至台大醫院急診，經留院觀察後，
    於96年11月19日轉至內科普通病房繼續治療，於同年月28日
    出院，醫囑應門診持續追蹤治療，宜多休養2 週等情，並有
    診斷證明書（詳原證1）一份附卷可佐。
四、關於被告抗辯：兩造間勞動契約關係已經其於96年11月29日
    依勞基法第12條第6款終止等語，是否有據？
    按勞工應婚、喪、疾病或其他正當事由得請假；勞工因普通
    傷害、疾病或生理原因必須治療或休養者，得在左列規定範
    圍內請普通傷病假：(1)未住院者，1 年內合計不得超過30日
    。(2)住院者，2 年內合計不得超過1 年。(3)未住院傷病假與
    住院傷病2 年內合計不得超過1 年。普通傷病假1 年內未超
    過30日部分，工資折半。勞基法第43條前段、勞工請假規則
    第4 條分別定有明文。查本件原告乃因肺結核，於96年11月
    15日起住院至同年月28日，並經醫囑應再休養2 週等情，既
    如前述，有診斷證明書可佐。則原告於96年11月28日委託其
    子石昭明持診斷證明書向被告公司請病假（自96年11月15
    日起至96年12月12日止部分），於法自屬有據，被告公司並
    無不同意之權利。即原告既於被告為終止意思表示前，已經
    合法補正請假手續，於前開得合法請假期間，即無曠工可言
    。準此，縱認被告確曾於96年11月29日依勞基法第12條第6
    款規定向原告為終止勞動契約意思表示，於法亦屬無據。遑
    論，原告否認被告曾經為前開終止意思表示，被告就前開利
    己事實，並未提出任何證據為佐，亦難採信為真正。
五、關於原告於96年12月15日委託其子向被告為退休意思表示，
    是否有據？
    按勞工有左列情形之一者，得自請退休：(1)工作15年以上年
    滿55歲者。(2)工作25年以上者。勞基法第53條第1 款定有明
    文。查原告為38年2 月8 日生，其於96年12月15日委託其子
    石昭明向被告為退休意思表示時，已在被告公司工作滿15年
    ，且逾55歲等情。既如前述，為兩造所不爭執而可認為真正
    ，兩造間勞動契約關係已於96年12月15日因原告自請退休（
    符合法定要件）而終止。
六、茲就原告請求金額分述於下：
  (一)退休金部分：按勞工退休金之給與標準如左：(1)按其工作年
    資，每滿1 年給與2 個基數。但超過15年之工作年資，每滿
    1 年給與1 個基數，最高總數以45個基數為限。未滿半年者
    以半年計；滿半年者以1 年計。(2)依第54條第1 項第2 款規
    定，強制退休之勞工，其心神喪失或身體殘廢係因執行職務
    所致者，依前款規定加給百分之20。前項第1 款退休金基數
    之標準，係指核准退休時1 個月平均工資。勞基法第55 條
    第1 、2 項分別定有明文。次按(3)工資：謂勞工因工作而獲
    得之報酬；包括工資、薪金及按計時、計日、計月、計件以
    現金或實物等方式給付之獎金、津貼及其他任何名義之經常
    性給與均屬之。(4)平均工資：謂計算事由發生之當日前6 個
    月內所得工資總額除以該期間之總日數所得之金額。工作未
    滿6 個月者，謂工作期間所得工資總額除以工作期間之總日
    數所得之金額。工資按工作日數、時數或論件計算者，其依
    上述方式計算之平均工資，如少於該期內工資總額除以實際
    工作日數所得金額百分之60者，以百分之60計。勞基法第2
    條第3 、4 款亦定有明文。查：
    (1)原告為38年2 月8 日生，至勞工退休金條例施行日（94年
      7 月1 日）止，工作年資14年3 月又4 日，依勞基法第55
      條第1 項第1款計算為29個基數。
    (2)按勞動基準法施行後，被上訴人任職期間計至74年5 月5
      日為9 個月，滿半年以1 年計，應發給2 個基數，其平均
      工資之計算，依勞動基準法第2 條第4 款規定，固應指事
      由發生當日即核准退休當日前6 個月所得工資總額除以該
      期間之總日數所得之金額，惟此係指常態之工作情況而言
      （最高法院75年度台上字第1822號判決意旨參照）。查本
      件被告既自承自96年11月15日起即未再給付薪資予原告，
      加以原告雖於96年12月15日自請退休，惟退休前1 個月均
      在請病假，則本件關於平均工資計算之基準，自應以96年
      5 月起至同年10月止6 個月內工資為計算基準。觀諸原告
      所提出薪資單（詳原證3） 原告96年10月薪資為3 萬4,02
      5 元、同年9 月薪資為2 萬9,169 元、同年8 月薪資為3
      萬3,309 元、同年7 月薪資為3 萬3,33 5元、同年6 月薪
      資為2 萬8,287 元、同年5 月薪資為2 萬8,722 元，其給
      付內容（包含基本工資、主管加給、職務津貼、加班費、
      伙食補助、退休辦法等），既均與勞動基準法施行細則第
      10條內容有異，且屬經常性給予，自應全額計入。即被告
      抗辯：應剔除加班費、伙食補助云云，並無可採。基上，
      原告退休前個月平均工資為3 萬1,141 元（(34,025+29,
       169+33,309 +33,335+28,287+28,722)/6=31,141） 。
    (3)準此，原告主張：其於退休後，依勞基法第55條規定得請
      求90萬3,089 元（31,141*29=903,089） 。即屬有據，應
      予准許。
  (二)病假薪資部分：原告主張：其自96年11月15日起請假至96年
    12月15日止，共30日，其中96 年11 月18日起至11月28日止
    之半薪，已由勞工保險局給付5,555 元，其餘18日半薪，依
    前開規定，應由被告給付，以日薪1,010 元計，共9,090 元
    等情。承前述，依原告所提出診斷證明書，僅可認原告自96
    年11月15日起至96年12月12日止所請病假為合理；又兩造間
    議定工資為每月2 萬4,618 元（即包含基本工資、主管加給
    、職務津貼、退休辦法4 項），其餘部分補助，則按上班日
    數而有不同（此由原告所提原證3 薪資單之記載可明，即關
    於加班費、伙食費等，每月金額均有異，顯其發給乃按實際
    上班情況計），而原告於請病假期間，實際既未上班，其依
    勞工請假規則第4 條第2 項規定，請求普通傷病假1 年內未
    超過30日部分，工資折半發給部分，自應以月薪2 萬4,618
    元計。基上，原告請求被告給付96年11月15日起至96年11月
    17日止及96年11月29日起至96年12月12日止（即11月份5 日
    、12月份12日），之病假折半工資為6,816 元（ (18,200+2
    ,300+2,300+1,818)*(5/30+12/31)*1/2=6,816），逾此部分
    之請求，即屬無據。
  (三)特休未休部分：按勞工之特別休假應在勞動契約有效期間為
    之，惟勞動契約之終止，如係可歸責於雇主之原因時，雇主
    應發給未休完特別休假日數之工資，行政院勞工委員會79年
    12月27日（79）台勞動2 字第21776 號函釋可參，是以依上
    開函釋反面推知，若勞動契約之終止係不可歸責於雇主時，
    雇主自無庸發給未休完特別休假日數之工資。查本件既係原
    告自請退休，而非由雇主為終止意意表示，縱若原告所主張
    其96年度尚有特別休假20日未休，亦不得依勞基法施行細則
    第24條第3 款規定，請求給付工資。即原告此部分請求被告
    給付2 萬300 元，為無理由，應予駁回。
  (四)關於原告主張：(1)原告於退休前3 年之平均月投保薪資為第
    19級，被告按第15級投保，原告得依勞工保險條例第72條第
    2 項規定向被告請求老年給付之差額。(2)另被告公司自94年
    7 月起至96年10月止，均僅按第27級的每月6%提撥，尚不足
    7,580 元，原告得依勞工退休金條例第31條規定，原告得向
    被告請求賠償等情。既為被告所否認，自應由原告就被告未
    依規定投保及未依規定提繳之事實負舉證之責。查：
    (1)按投保單位違背本條例規定，將投保薪資金額以多報少或
      以少報多者，自事實發生之日起，按其短報或多報之保險
      費金額，處以2 倍罰鍰，並追繳其溢領給付金額。勞工因
      此所受損失，應由投保單位賠償之。前條所稱月投保薪資
      ，係指由投保單位按被保險人之月薪資總額，依投保薪資
      分級表之規定，向保險人申報之薪資。被保險人為薪資，
      如在當年2月至7月調整時，投保單位應於當年8月底前將
      調整後之月投保薪資通知保險人；如在當年8 月至次年1
      月調整時，應於次年2月底前通知保險人。其調整均自通
      知之次月1 日生效。本條例第14條第1 項所稱月薪資總額
      ，以勞動基準法第2 條第3 款規定之工資為準；其每月收
      入不固定者，以最近3個月收入之平均為準，勞工保險條
      例第72條第2項、第14條第1項前段、第14條第2項、勞工
      保險條例施行細則第32條分別定有明文。
    (2)次按雇主每月負擔之勞工退休金提繳率，不得低於勞工每
      月工資百分之6 。雇主未依本條例之規定按月提繳或足額
      提繳勞工退休金，致勞工受有損害者，勞工得向雇主請求
      損害賠償。勞工之工資如在當年2 月至7 月調整時，其雇
      主或所屬單位應於當年8 月底前，將調整後之月提繳工資
      通知勞保局；如在當年8 月至次年1 月調整時，應於次年
      2 月底前通知勞保局，其調整均自通知之次月1 日起生效
      。本條例所稱勞工、雇主、事業單位、勞動契約、工資及
      平均工資之定義，依勞動基準法第2 條規定。勞工每月工
      資如不固定者，以最近3 個月工資之平均為準，勞工退休
      金條例第14條第1 項、第31條第1 項、第15條第2 項、第
      3 條、勞工退休金條例施行細則第15條第2 項亦規定甚明
      。
    (3)觀諸原告所提出96年應5 月份至10月份薪資單，每月領取
      金額既異（屬不固定），本件投保及提繳金額，自應按勞
      工保險條例施行細則第32條第1 項後段、勞工退休金條例
      施行細則第15條第2 項規定計。即被告於原告退休前最近
      1 次（96年8 月）申報投保金額及提繳退休金時，應以原
      告96年5 、6 、7 月之平均工資為準。查原告96年5 、6
      、7 月之工資依序為2 萬8,722 元、2 萬8,287 元、3 萬
      3, 335元，業如前述，則該3 個月原告之平均工資應為3
      萬0,115 元（（28,722+28,287+33,335）/3=30,115） ，
      是而，依原告所提出資料，原告於退休時，被告所應為其
      投保之級數為15級、所應提繳工資之級數為27級，皆為3
      萬0,300 元（有勞工保險投保薪資分級表1 紙、勞工退休
      金月提繳工資分級表各1 紙在卷可參），此部分核與被告
      已為原告投保及提繳之級數相同。至原告所提出勞保局函
      （原證8） ，雖泛稱：經核對被告提供資料結果，原告於
      96年6 月至96年11月平均投保薪資為3 萬1,050 元云云，
      然既未見其計算依據，承前述，亦與兩造所不爭執該段時
      期薪資資料計算結果有異，自不得單執前開勞保局函為被
      告未依規定投保及提繳之佐。準此，被告抗辯：其投保及
      提繳級數（自96年5 月起迄96年12月止）並未不足，即屬
      有據。
    (4)至原告就主張：被告自87年7 月迄96年5 月以前為原告投
      保勞工保險之工資級數；自94年7 月迄96年5 月以前為原
      告提繳退休金之工資級數均有未足等情，固提出其所自製
      附表2 份及勞工保險局函（原證8） 為證，然為被告所否
      認，自應由原告舉證以實其說。觀諸原告所提出附表（詳
      起訴狀附表一、二），為其自行製作之文書，並無足為原
      告於該段時期實領工資確為前開數額之佐；至原告提出勞
      工保險局函（原證8） 中，則如前述，有欠缺具體計算依
      據及計算方式不明之缺漏，是原告單執前開書證，並無法
      為前開主張為真正之佐。此外，原告未再提出其餘證據以
      供本院審酌，經本院調查結果，原告前開主張，並無可採
      。
    (5)基上，原告既未舉證證明被告有何高薪低報及提繳不足之
      情，則其本於勞工保險條例第72條第2 項、勞工退休金條
      例第31條第1 項規定向被告請求損害賠償為無理由，應予
      駁回。
七、綜上，原告本於勞動契約關係、勞基法第55條、勞工請假規
    則第4 條第2 項規定，請求被告給付90萬9,905 元（退休金
    90萬3,089 元及病假工資6,816 元），及自97年3 月21 日
    起至清償日止，按年息5%計算之法定遲延利息，為有理由，
    應予准許；逾此部分之請求，則屬無據，應予駁回。
八、兩造陳明願供擔保請准宣告假執行及免為假執行，就原告勝
    訴部分，經核均無不合，爰分別酌定相當之擔保金額准許之
    。至原告敗訴部分，其假執行之聲請因訴之駁回而失所附麗
    ，應併予駁回。
九、因本案事證已臻明確，兩造其餘主張、陳述及所提之證據暨
    攻擊防禦方法，經本院審酌後，認與本案判斷結果無影響，
    均毋庸再予一一審酌。
結論：本件原告之訴一部為有理由，一部為無理由，依民事訴訟
法第79條、第390條第2項、第392條第2項，判決如主文。
中    華    民    國    97    年    9     月    18    日
                  民事第一庭    法  官  黃信滿
以上正本係照原本作成
如對本判決上訴，須於判決送達後20日內向本院提出上訴狀
中    華    民    國    97    年    9     月    18    日
                                書記官  林月蓉


司法院資訊處製作；財團法人民間司法改革基金會備份。
